【裁判字號】    92,上訴,22
【裁判日期】    920212
【裁判案由】    賄選
【裁判全文】
臺灣高等法院臺南分院刑事判決          九十二年度上訴字第二二號  Ａ
      上  訴  人  臺灣台南地方法院檢察署檢察官
      被      告  乙  ○  ○
      選任辯護人  楊  丕  銘
      被      告  甲  ○  ○
      選任辯護人  楊  偉  聖
右上訴人因被告違反公職人員選舉罷免法等案件，不服臺灣台南地方法院九十一年度
訴字第五六九號中華民國九十一年十一月十一日第一審判決（起訴案號：臺灣台南地
方法院檢察署九十一年度營偵字第一六一號），提起上訴，本院判決如左：
      主      文
上訴駁回。
      理      由
一、公訴意旨略以：被告甲○○係台南縣鹽水鎮農會小組長，於台南縣九十一年度縣
    議員選舉期間，支持縣議員候選人顏炎釧，其為求顏炎釧得以順利當選，遂於民
    國（下同）九十一年一月十五日下午二時許，在台南縣鹽水鎮下中村下中五十六
    之一號，以每一票新台幣（下同）五百元之代價，與有投票權之被告乙○○約定
    將其投票權為一定之行使即投票給縣議員候選人顏炎釧，被告乙○○則許以將其
    投票權為上開約定之行使，並因其家中成員五人有投票權，而自甲○○處收受二
    千五百元之賄賂，嗣經警於同年月二十一日下午二時許，持臺灣台南地方法院所
    簽發之搜索票前往甲○○住處執行搜索時，在甲○○處查獲縣議員候選人顏炎釧
    之競選傳單共二十六張，復經警通知乙○○前往警局說明時並交出賄款二千五百
    元。因認被告甲○○涉犯公職人員選舉罷免法第九十條之一第一項之罪嫌。被告
    乙○○涉犯刑法第一百四十三條第一項之罪嫌等情。
二、按犯罪事實應依證據認定之，無證據不得推定其犯罪事實；又不能證明被告犯罪
    者，應諭知無罪之判決，刑事訴訟法第一百五十四條、第三百零一條第一項分別
    定有規定。認定不利於被告之事實，須依積極證據，苟積極證據不足為不利於被
    告事實之認定時，即應為有利於被告之認定，更不必有何有利之證據。此之所謂
    證據，須確屬能為被告有罪之證明，而無瑕疵可指者，始足當之；再者，犯罪事
    實之認定，應憑證據，所謂證據，須適於為被告犯罪事實之證明者，始得採為斷
    罪資料，如未能發現相當證據，或證據不足以證明，自不能以推測或擬制之方法
    以為裁判基礎；又被告之自白，不得作為有罪判決之唯一證據，仍應調查其他必
    要之證據，以察其是否與事實相符，刑事訴訟法第一白五十六條第二項定有明文
    。所謂犯罪事實之證據，係指足以認定犯罪行為之積極證據而言，該項證據且須
    適合被告犯罪事實之認定，始得採為斷罪資料（最高法院二十九年上字第三一０
    五號、五十三年台上字第二七五０號判例參照）。又所謂認定犯罪事實所憑之證
    據，雖不以直接證據為限，間接證據亦包括在內，然而無論直接或間接證據，其
    為訴訟上之證明，須於通常一般人均不致有所懷疑，而得確信其為真實之程度，
    始得據之為有罪之認定，倘其證明尚未達到此一程度，而有合理懷疑存在時，即
    應為無罪之判決。（最高法院二十九年上字第三一○五號、三十年上字第八一六
    號、四十年台上字第八六號、五十三年台上字第二七五○號、七十六年台上字第
    四九八六號判例意旨參照）。
三、公訴人認被告二人涉有前揭罪嫌，無非係以：被告乙○○於警訊供承於右揭時、
    地曾自被告甲○○處按一票五百元之代價，收取五票共二千五百元之賄款，並交
    出賄款及供述被告甲○○係幫縣議員候選人顏炎釧買票情事。又公訴人勘驗台南
    縣警察局刑警隊之被告乙○○警訊錄音帶，被告乙○○警訊時之口氣及語調，可
    認其並非受外力脅迫而為上述供詞。再者，台南縣警察局九十一年一月二十一日
    下午二時許，持原審法院所簽發之搜索票前往被告甲○○住處執行搜索，查獲縣
    議員候選人顏炎釧之競選傳單共二十六張。另證人梁得謀於警訊時亦證述被告甲
    ○○曾請他支持縣議員候選人顏炎釧等情為論據。
四、訊據被告乙○○、甲○○均堅決否認有何犯行，被告乙○○辯稱：警察自家裡帶
    伊去警察局，先看甲○○，然後帶到另一房間訊問，要伊承認，說這沒有什麼事
    情，否則檢察官來時會扣押。作筆錄時先講好，才說給伊聽，伊就順警察話語講
    ，錄音帶沒有全程錄音，當時警察有四、五人，其中有人對伊大小聲時就把錄音
    切斷；又警察要伊提出賄款二千五百元，因身上錢不夠，警察就帶伊回家拿，其
    實甲○○沒有交付伊買票錢等語。被告甲○○則辯稱：伊不認識縣議員候選人顏
    炎釧，亦未幫顏炎釧助選，更未為顏炎釧向被告乙○○買票等語。
五、經查：
（一）被告乙○○部分：
      按訊問被告，應全程連續錄音；必要時，並應全程連續錄影。但有急迫情況且
      經記明筆錄者，不在此限。刑事訴訟法第一百條之一第一項定有明文。次按被
      告之自白，不得作為有罪判決之唯一證據，仍應調查其他必要之證據，以察其
      是否與事實相符。刑事訴訟法第一百五十六條第二項定有明文。茲經原審當庭
      勘驗被告乙○○於九十一年七月三十一日警訊錄音帶，警員的訊問與被告乙○
      ○的答話平和，但錄音帶之錄音多次切斷再開（見原審卷第四五頁）。則警訊
      錄音帶未全程連續錄音一情，應足認定。惟觀諸證人即製作警訊筆錄之警員陳
      池享於原審調查中就製作警訊筆錄沒有全程連續錄音之事由，先是證述：好像
      是錄音機有問題，後立即又稱：因當時有人進來，伊不想別人知道；訊問的地
      點是在警局外事課旁的記者招待室，時因有人進出，為避免其他人知道案情，
      錄音帶有切斷再開之情形等語（見原審卷第四五、七四頁），其前後證述內容
      顯有不一，究警訊當時未全程連續錄音之事由為何，尚非無疑。且被告乙○○
      受訊問之地點既係在台南縣警察局內，依偵查不公開之規定，理應選擇閒雜人
      等不得進出之地點或為管制，縱一時無適當地點或管制不當，致訊問錄音不得
      已而中斷，亦應於筆錄內載明事由，然就警卷訊問筆錄並無該項錄音中斷之事
      由之記載，顯違刑事訴訟法第一百條之一第一項規定。又被告乙○○於檢察官
      偵訊時，即已供述係因害怕而自白，對自白之任意性為之辯解，雖公訴人亦勘
      驗警訊錄音帶認被告確有如警訊筆錄之自白，且未發現遭外力脅迫情事，此部
      分與原審勘驗相符，然疏未查覺錄音帶時有中斷進而究明真正原因，復未提出
      被告乙○○之警訊自白確係出於任意性之積極證據，凡此種種，被告乙○○之
      警訊自白是否具有任意性，即容有合理懷疑。再且，退步言之，縱使被告乙○
      ○前揭警訊自白係基於其自由意思下所為之陳述，具有任意性，惟揆諸前揭法
      條意旨，仍應調查其他必要之證據，以察其是否與事實相符，而本案雖另有被
      告乙○○所提出之二千五百元現金資為證據，然觀諸前揭二千五百元，客觀上
      既與一般鈔票無異，又係被告乙○○於警訊中始行提出，並非於賄選之當場因
      現行犯而查獲，且綜參本案證卷資料，亦無其他證據足資證明該二千五百元確
      係賄款，準此，當難遽認該二千五百元係屬賄款，而得為被告乙○○警訊自白
      具真實性之補強證據。職是，亦不得單憑被告乙○○之警訊自白即為不利被告
      乙○○之認定。
（二）被告甲○○部分：
      按共同被告所為不利於己之供述，固得採為其他共同被告犯罪之證據，惟此項
      不利之供述，依刑事訴訟法第二百七十條第二項之規定，仍應調查其他必要之
      證據，以察其是否與事實相符，自難專憑此項供述，為其他共同被告犯罪事實
      之認定，最高法院三十一年上字第二四二三號著有判例可參。經查，公訴人認
      被告甲○○涉有賄選罪嫌，無非係以同案被告乙○○之警訊自白，及扣案之二
      千五百元、傳單二十六張為據。惟本案查扣之二千五百元尚不足為被告乙○○
      警訊自白具真實性之補強證據，已如前述。而經台南縣警察局於九十一年一月
      二十一日下午二時許，持原審法院所簽發之搜索票前往被告甲○○住處執行搜
      索，雖查獲縣議員候選人顏炎釧之競選傳單共二十六張，然該競選傳單僅能證
      明被告甲○○執有縣議員候選人顏炎釧之競選傳單之事實。此外，別無其他用
      以賄選之帳冊、賄選名簿等物品或賄款現金可為補強證據，此有台南縣警察局
      刑事警察隊搜索筆錄及扣押書附於警卷可佐。另觀諸證人梁得謀雖於警訊中證
      稱：被告甲○○曾請他支持縣議員候選人顏炎釧等語，亦僅證明被告甲○○於
      縣議員候選人顏炎釧競選之時，有為之助力，尚無法據此即認定被告甲○○對
      於有投票權之人，有何行求、期約或交付賄賂或其他不正利益，而約其如何行
      使投票權之行為。綜上，被告乙○○之警訊自白是否具有任意性一事既有疑義
      ，其自白之真實性又無其他必要之補強證據，則揆諸前揭判例見解，洵難遽為
      不利被告甲○○有行求期約或交付財物罪之認定。
六、此外，復查無其他積極證據，足認被告二人確涉有本案賄選犯行，因此原審以不
    能證明被告二人犯罪而諭知無罪之判決，核無不合，檢察官上訴意旨，仍以被告
    乙○○業經於警局自白為由，指摘原判決不當，非有理由，應予駁回。
據上論結，應依刑事訴訟法第三百六十八條，判決如主文。
本案經檢察官林炎昇到庭執行職務。
中    華    民    國      九十二      年      二      月      十二      日
                                  臺灣高等法院臺南分院刑事第三庭
                                      審判長法官  黃    崑    宗
                                            法官  莊    俊    華
                                            法官  林    勝    木
右正本證明與原本無異。
被告乙○○部分不得上訴。
被告甲○○部分如不服本判決，應於判決送達後十日內向本院提出上訴狀，其未敘述
理由者並應於提出上訴狀後十日內向本院補提理由書（應附繕本)。
                                      法院書記官  吳    秋    賢
中    華    民    國      九十二      年      二      月      十三      日


司法院資訊處製作；財團法人民間司法改革基金會備份。
